【裁判字號】    96,重上,367
【裁判日期】    980203
【裁判案由】    清償借款
【裁判全文】
臺灣高等法院民事判決                 96年度重上字第367號
上  訴  人  華南商業銀行股份有限公司
法定代理人  乙○○
訴訟代理人  鄭洋一律師
複  代理人  曾紀穎律師
            蔣宜庭律師
被  上訴人  佑麒工程開發有限公司
兼法定代理  丁○○
人                      巷29號
被  上訴人  壬○○○
            辛○○
            庚○○
            戊○○
            丙○○（原名施麗雲）
共      同
訴訟代理人  張靜怡律師
複  代理人  朱容辰律師
被  上訴人  甲○○
            己○○（即正田千媛）
上列當事人間請求清償借款事件，上訴人對於中華民國96年3月
26日臺灣臺北地方法院91年度重訴字第1876號第一審判決提起上
訴，上訴人並為訴之追加，本院於民國98年1月13日言詞辯論終
結，判決如下：
    主    文
原判決廢棄。
被上訴人應連帶給付上訴人新臺幣壹仟零玖拾萬元，及附表一所
示利息、違約金。
第一、二審訴訟費用，由被上訴人連帶負擔。
本判決所命給付，於上訴人以新臺幣佰陸拾萬元或等值九十
年度中央政府建設公債第一期債票供擔保後得假執行，但被上訴
人佑麒工程開發有限公司、丁○○、壬○○○、辛○○、庚○○
、戊○○、丙○○、己○○以新臺幣壹仟零玖拾萬元為上訴人供
擔保後得免為假執行。
    事    實    及    理    由
一、程序方面：
  (一)被上訴人己○○、甲○○未於言詞辯論期日到場，核無民事
    訴訟法第386條各款所列情形，爰依上訴人之聲請，由其一
    造辯論而為判決。
  (二)按經理人就所任之事務，視為有代理商號為原告或被告或其
    他一切訴訟上行為之權，民法第555條定有明文。是以經理
    人就所任之事務，視為有代商號為原告或被告或其他一切訴
    訟行為之權，此項規定於公司之經理人並未排斥適用，於其
    所任事務權限範圍內之事項，自有代表應訴之權限（最高法
    院75年台上字第1598號判例意旨參照）。查上訴人董事長為
    林明成，乙○○為處理借貸等事務之經理，此為兩造所不爭
    ，且有公司變更登記表可證（見本院卷287至290頁）。茲乙
    ○○於財產給付訴訟得擔任上訴人法定代理人，前經最高法
    院97年度台上字第799、1233號裁定肯認（見本院卷第303
    、304頁）；則上訴人以乙○○為本件清償借款訴訟之法定
    代理人（見原審卷(二)第101頁、本院卷第6頁），依前開說明
    ，自應准許。被上訴人（不含甲○○）認乙○○並非董事長
    ，不得擔任法定代理人，洵非可取。
  (三)又按於第二審，原告固不得將原訴變更或追加他訴，但請求
    之基礎事實同一者，不在此限，民事訴訟法第446條第1項、
    第255條第1項第2款定有明文。查上訴人於原審基於借款返
    還請求權、保證債務清償請求權為請求（見原審卷(一)第5頁
    背面）；上訴人嗣於本院民國（下同）96年12月13日準備書
    狀(二)對甲○○追加民法第110條及第184條第1項前段為訴訟
    標的（見本院卷第123頁背面），核與原審所主張借款及保
    證之基礎事實同一，依上開規定，應予准許。
  (四)被上訴人（不含甲○○）固辯稱上訴人於二審始主張甲○○
    代理其餘被上訴人辦理借貸與保證事宜云云（見本院卷第
    165頁背面云云）。惟查，上訴人已於原審94年12月29日準
    備(一)狀主張被上訴人授權甲○○代理為法律行為（見原審卷
    (二)16頁）；足見此一攻擊方法確於原審即提出，並非二審程
    序新主張，被上訴人所辯顯係誤會。
二、上訴人主張：甲○○前於81年3月28日，為借款及保證事宜
    ，而簽立授信約定書予上訴人。迨86年1月24日，被上訴人
    佑麒工程開發股份有限公司（下稱佑麒公司）、兼法定代理
    人丁○○、被上訴人丙○○（原名施麗雲）、簡坤琪（下合
    稱佑麒公司4人，簡坤琪於94年1月10日歿，於原審由被上訴
    人壬○○○、辛○○、庚○○、戊○○、己○○承受訴訟）
    共同提出授信申請書予上訴人，同年月30日，丁○○、丙○
    ○、簡坤琪即出具保證書。同年月31日，佑麒公司4人復與
    上訴人簽訂授信約定書，並指定專用印章，佑麒公司且開設
    第000000000000號乙存帳戶（下稱系爭帳戶）。佑麒公司4
    人嗣授權甲○○代辦借貸與保證，並將印章交付甲○○，甲
    ○○遂代理佑麒公司向上訴人借款，並以丁○○、簡坤琪、
    丙○○及甲○○本人為連帶保證人，自88年4月月22日起先
    後借得附表2所示款項共新台幣（下同）1200萬元（下稱系
    爭借款），然積欠附表1所示1090萬元，應負連帶清償責任
    。如佑麒公司4人並未授權，因其將印章交付甲○○，佑麒
    公司且曾使用系爭帳戶，亦符合表見代理；否則甲○○即應
    負擔無權代理與侵權行為損害賠償責任。為此依借款返還請
    求權、保證債務清償請求權、無權代理與侵權行為法則，訴
    請被上訴人連帶給付1090萬元本息等語（於原審聲明：被上
    訴人應連帶給付上訴人1090萬元，及附表1所示利息、違約
    金。原審為上訴人全部敗訴判決，上訴人提起上訴）。並上
    訴聲明：(一)原判決廢棄。(二)被上訴人應連帶給付上訴人1090
    萬元，及附表1所示之利息、違約金。(三)願以現金或等值90
    年度中央政府建設公債第一期債票供擔保，請准宣告假執行
三、被上訴人佑麒公司、丁○○、丙○○、壬○○○、辛○○、
    庚○○、戊○○、己○○則以（己○○雖未於言詞辯論期日
    到場，惟其被繼承人簡坤琪曾於原審91年8月15日具狀聲明
    陳述）：佑麒公司4人固簽訂授信申請書，丁○○、丙○○
    、簡坤琪3人並簽訂保證書，但印章係甲○○所刻，其利用
    丁○○等人不熟悉借貸程序，持有印章與系爭帳戶存摺且拒
    不返還，嗣盜蓋印章而偽造授信約定書與借據，進而貸款、
    保證；甲○○因前述偽造文書行為經台灣台北地方法院93年
    度訴字第827號刑事判決有罪確定，佑麒公司4人自無須負擔
    借貸或保證責任。即使授信約定書有效，其上有關印鑑證明
    約定係定型化契約條款，顯失公平，應屬無效，自不得拘束
    佑麒公司4人，且甲○○持有佑麒公司4人印章尚不構成表見
    代理情事等語，資為抗辯。並答辯聲明：上訴駁回。如受不
    利判決，願供擔保請准宣告免為假執行。
    被上訴人甲○○未於言詞辯論期日到場，亦未曾提出書狀作
    何聲明或陳述。
四、兩造不爭執事實：
  (一)佑麒公司4人前於86年1月24日出具授信申請書予上訴人，丁
    ○○、丙○○、簡坤琪於同年月30日出具保證書，佑麒公司
    於同年月31日並開立系爭帳戶。上訴人已於附表2時間將表
    列款項撥入系爭帳戶。
  (二)佑麒公司前於88年7月15日以面額330萬元支票向上訴人辦理
    票貼，遂將260萬元存入系爭帳戶；同年10月14日再以面額
    200萬元支票辦理票貼，而將160萬元存入系爭帳戶。
  (三)上訴人前與佑麒公司因給付票款涉訟，經台灣板橋地方法院
    93年度簡上字第29號判決為佑麒公司敗訴判決，認定佑麒公
    司授權甲○○使用印章在支票背書（與授信申請書印章為同
    一），應負背書人責任。
  (四)佑麒公司4人認甲○○冒名向上訴人申辦系爭借款與保證，
    遂提出刑事告訴，經台灣台北地方法院93年度訴字第827刑
    事判決認定甲○○連續行使偽造私文書，判處有期徒刑六月
    確定。
  (五)簡坤琪已於94年1月10日過世，壬○○○、辛○○、庚○○
    、戊○○、己○○為其繼承人。
五、本件爭點為：(一)佑麒公司4人是否與上訴人簽訂授信約定書
    ，並授權甲○○代辦系爭借款與保證？(二)如佑麒公司4人並
    未授權甲○○，是否應負表見代理責任？如不構成表見代理
    ，甲○○應否賠償損害？
六、關於佑麒公司4人有無授權甲○○代辦借款、保證方面：
    上訴人主張佑麒公司4人已簽訂授信約定書、保證書（丁○
    ○、丙○○、簡坤琪3人），且由甲○○代理辦理借款與保
    證，佑麒公司始借得系爭借款，並以丁○○、壬○○○、簡
    坤琪、甲○○為連帶保證人，嗣積欠1090萬元未還等語。被
    上訴人（除甲○○外）辯稱並未簽訂授信約定書、借據等文
    件，甲○○並非其代理人，上開文件之印章係遭甲○○盜蓋
    ，自無須清償云云。經查：
  (一)按確定判決之既判力，固以訴訟標的經表現於主文判斷之事
    項為限，判決理由並無既判力，但法院於判決理由中，就訴
    訟標的以外當事人主張之重要爭點，本於當事人辯論之結果
    已為判斷時，其對此重要爭點所為之判斷，除有顯然違背法
    令，或當事人已提出新訴訟資料，足以推翻原判斷之情形外
    ，應解為在同一當事人就該重要爭點所提起之訴訟中，當事
    人及法院就該已經法院判斷之重要爭點之法律關係，不得任
    作相反之主張或判斷，始符民事訴訟上之誠信原則（最高法
    院96年度台上字第1782、2569號、73年度台上字第4062號判
    決要旨參照）。此與學說上所謂爭點效理論相仿，亦即當事
    人在前訴訟以重要爭點加以爭執，經法院審理及判斷，所發
    生之通用力，於不同之後訴，如以同一爭點為重要之先決問
    題加以審理時，當事人不得為與其判斷相反之主張、舉證，
    並禁止法院為與其相矛盾之判斷之效力。
  (二)查86年1月31日，佑麒公司由法定代理人丁○○簽訂授信約
    定書，嗣授權甲○○使用公司印章在支票背書一節，係佑麒
    公司應否負擔背書人責任之先決問題，成為臺灣板橋地方法
    院93年度簡上字第29號給付票款事件重要爭點。經上訴人承
    辦員工吳文政於該案93年3月9日準備程序證述：丁○○攜證
    件簽訂佑麒公司授信約定書，目的是為佑麒公司借款等語（
    見該案二審卷第62至63頁）；佑麒公司亦於93年2月18日準
    備程序自承：86年間因借款需要，知道甲○○與華南銀行行
    員很熟，想透過他辦理授信帳戶，辦理授信時有帶公司大小
    章，到場時甲○○說已代刻印章，就以甲○○所帶來大小章
    用印於授信約定書，佑麒公司法定代理人丁○○於86年1月
    31 日簽訂授信約定書時在場，知道因工程需要融資才簽授
    信約定書等語（見該案二審卷第53頁）。承審法院遂認定佑
    麒公司授權甲○○代為背書，至於佑麒公司辯稱遭甲○○冒
    名借款一事，則未被採信，此經調卷查明無誤，並有判決書
    在卷可考（見本院卷第23至26頁）。依上開說明，該案認定
    甲○○確為佑麒公司代理人，已發生爭點效效力；佑麒公司
    於本院仍執前詞，謂該公司並未簽署授信約定書，甲○○亦
    非代理人云云，顯抵觸爭點效效力，已非可信。何況系爭借
    款撥入系爭帳戶後，佑麒公司確於88年7月15日將260萬元票
    貼款項存入系爭帳戶，同年10月14日再將160萬元票貼款存
    入系爭帳戶，此為兩造所不爭（見本院卷第166頁），並有
    系爭帳戶往來明細與作業流程可證（見本院卷第80、151頁
    ），顯見佑麒公司為系爭帳戶實際支配者，其辯稱對於系爭
    借款毫無所悉，存摺由甲○○保管云云，顯無可取。
  (三)又上訴人主張甲○○為佑麒公司連帶保證人，業據其提出附
    表2編號1歷次借據4紙（見本院卷89至91頁、原審卷(一)9之1
    頁），編號2歷次借據4張（見本院卷92、93頁、原審卷(一)8
    、9頁）為證，甲○○迄無任何辯詞，亦堪信上訴人此部分
    主張為真正。
  (四)而丁○○代理佑麒公司向上訴人申貸1100萬元，丙○○、簡
    坤琪共同表明連帶保證意旨，此有86年1月24日授信申請書
    同年月31日授信約定書可稽（見本院卷第306、308至310頁
    ），丁○○、丙○○、簡坤琪確且於同年月30日出具保證書
    ，連帶擔保佑麒公司對上訴人過去、現在及將來借款等債務
    ，額度為3000萬元（見本院第311頁），足見丁○○、丙○
    ○、簡坤琪確有為佑麒公司連帶保證意旨；附表2借款既未
    逾3000萬元保證額度，丁○○3人即應負連帶保證責任甚明
    。嗣丁○○3人將前開印鑑交付甲○○，由甲○○以上開印
    章於88年4月22日、89年6月14日為丁○○3人辦理系爭借款
    保證（見本院卷第89、92、93頁），復於88年12月21日、89
    年9月22日、90年1月9日、90年5月31日、89年6月14日、90
    年8 月14日辦理保證換約，亦有各紙借據（見本院卷90至91
    頁、原審卷(一)9之1頁、第8、9頁），其由甲○○長期保管印
    章以簽約、換約，益徵丁○○、丙○○、簡坤琪確已授權甲
    ○○代辦保證情事，故上訴人此部分主張亦為可採。
  (五)又查刑事判決所為事實之認定，於獨立民事訴訟之裁判時本
    不受其拘束，其依自由心證為與刑事判決相異之認定，即無
    違法之可言（最高法院50年台上字第872、41年台上字第
    1307號判例意旨參照）。按甲○○因偽簽丁○○、丙○○、
    簡坤琪3人姓名，並盜用上述印章於文件，固經台灣台北地
    方法院93年度訴字第827刑事判決認定甲○○構成行使偽造
    私文書罪，遂判處有期徒刑6月確定。惟民事法院本不受刑
    事判決認定事實所拘束，已如前述；況且，刑事判決僅認定
    甲○○於借據偽造丁○○、丙○○與簡坤琪簽名及盜用印章
    ，但丁○○等人於本院另爭執授信約定書亦遭偽造，二者情
    節不同，故本院尚無從遽然採用刑事判決所認定事實。
  (六)丁○○、丙○○與簡坤琪繼承人雖辯稱授信約定書與前述各
    紙借據保證人欄，丁○○3人係遭甲○○盜用印章、偽簽姓
    名云云。惟丁○○等人既自認86年1月30日3000萬元額度之
    保證書為真正（見本院卷第226頁），則附表2借款既未逾保
    證額度，不論丁○○3人有無在借據簽章保證，均應依保證
    書負擔連帶保證責任，故丁○○等人辯詞縱係真實，亦無從
    免除保證責任。況且，丁○○3人於刑事告訴狀自承授信約
    定書亦由其簽章（見原審卷(一)第42頁）；嗣於本院改稱遭甲
    ○○偽簽姓名並盜用印章云云（見本院卷第226頁），其前
    後陳述顯不一致，又未能說明原因，實非可採。丁○○等人
    又謂授信申請書僅在將來有融資需求時，預為借貸程序，故
    由甲○○持有印章云云；然授信申請書僅記載「週轉資金」
    （見本院卷第306頁），並非註記預辦日後融資手續，即與
    上開辯詞不符。況且，丁○○係佑麒公司法定代理人、丙○
    ○與簡坤琪均係商人（見同頁），其交易經驗豐富，對於貸
    款程序與效果當無誤認之理，就相關印章之保管、使用亦較
    一般人更為注意，然於授信申請書、保證書、授信約定書用
    印後，即將印章交付甲○○，任令甲○○使用數年，於本件
    起訴前均未訴請返還印章，嗣辯稱遭甲○○盜用印章，實與
    常情不符。何況，丁○○等人迄未說明保管印章有何困難，
    空言信任親友以外之甲○○，由其保管印章致遭盜用，亦與
    常理不符，殊難採信。
  (七)末查，授信約定書第14條約定「為便於嗣後立約人與貴行一
    切受（授）信往來，立約人茲同意，除另有約定外，憑後列
    留存印鑑式樣蓋（簽）於受（授）信契據，即生效力」（見
    見本院卷第308至310頁），此一條款固係上訴人為與不特定
    多數消費者訂立同類契約之用，所提出預先擬定之契約條款
    ，屬消費者保護法第2條第7款之定型化契約條款；惟約定專
    用印章係平日生活常見行為（如提領存款應使用特定印鑑）
    ，目的在於簡化交易程序，純以特定印文取信於對方，得以
    迅速完成商業活動，第三人難以得知方雙方特約印章為何，
    亦可達到保護借用人或保證人之目的，足見此一約款有利於
    交易雙方；故丁○○、丙○○與簡坤琪繼承人辯稱上開約定
    為顯失公平之定型化契約條款，洵屬無據，自為本院所不採
    。從而，甲○○以丁○○3人約定印章蓋用於前揭借據保證
    人欄，依授信約定書第14條即發生保證效力，不因其未記載
    代理意旨而受影響，故丁○○、丙○○與簡坤琪繼承人辯稱
    約定印鑑條款無效，其無須負連帶保證責任，不足採信。
七、綜上所述，上訴人主張甲○○持約定印章，代理佑麒公司4
    人及其本人申辦系爭借款與保證事宜，嗣積欠附表1金錢未
    還，被上訴人（壬○○○、辛○○、庚○○、戊○○、己○
    ○繼承簡坤琪債務）應負連帶清償責任，應屬可信；甲○○
    未曾答辯，其餘被上訴人辯稱遭甲○○盜用印章而借貸、保
    證，則非可取。從而，上訴人依據借款返還請求權、保證債
    務清償請求權等規定，訴請被上訴人連帶給付上訴人1090萬
    元，及附表1所示之利息、違約金，為有理由，應予准許。
    原審為上訴人敗訴之判決，尚有未洽，上訴意旨指摘原判決
    不當，求予廢棄改判，為有理由，應由本院廢棄改判如主文
    第2項所示。又上訴人與被上訴人（不含甲○○）陳明願供
    擔保以代釋明，聲請宣告准免假執行，經核合於法律規定，
    爰分別酌定相當之擔保金額宣告之。
七、本件為判決基礎之事證已明，兩造其餘主張、陳述及所提證
    據，經審酌後，認均與本件結論無礙，不再一一論列，又上
    訴人於本院為訴訟標的之追加，僅有單一之聲明，屬重疊之
    合併，本院既認上訴人之請求為有理由，即毋庸再予審酌，
    併予敘明。
八、據上論結，本件上訴為有理由，爰判決如主文。
中    華    民    國    98    年     2    月    3     日
                    民事第十七庭
                        審判長法  官  藍文祥
                              法  官  陳麗芬
                              法  官  吳燁山
正本係照原本作成。
如不服本判決，應於收受送達後20日內向本院提出上訴書狀，其
未表明上訴理由者，應於提出上訴後20日內向本院補提理由書狀
（均須按他造當事人之人數附繕本）上訴時應提出委任律師或具
有律師資格之人之委任狀；委任有律師資格者，另應附具律師資
格證書及釋明委任人與受任人有民事訴訟法第466條之1第1項但
書或第2項（詳附註）所定關係之釋明文書影本。
中    華    民    國    98    年    2     月    5     日
                              書記官  于  誠
附註：
民事訴訟法第466條之1（第1項、第2項）：
對於第二審判決上訴，上訴人應委任律師為訴訟代理人。但上訴
人或其他法定代理人具有律師資格者，不在此限。
上訴人之配偶、三親等內之血親、二親等內之姻親，或上訴人為
法人、中央或地方機關時，其所屬專任人員具有律師資格並經法
院認為適當者，亦得為第三審訴訟代理人。
 附表1：（新台幣，下同）
┌──┬─────┬────────────┬──────────────────┐
│編號│ 請求金額 │        利  息          │            違  約  金              │
│    │          │                        ├────────┬─────────┤
│    │          │                        │逾期6個月以內者 │逾期過6個月者，就 │
│    │          │                        │，按上開利率10％│超過6個月部分按上 │
│    │          │                        │計算            │開利率20％計算    │
├──┼─────┼────────────┼────────┼─────────┤
│ 1  │90萬元    │自90年7月31日起至清償日 │自90年9月1日起  │自91年2月28日起至 │
│    │          │止，按年息8.805％計算。 │至91年2月28日止 │清償之日止        │
├──┼─────┼────────────┼────────┼─────────┤
│ 2  │600萬元   │自90年8月14日起至清償日 │自90年9月15日起 │自91年3月14日起至 │
│    │          │止，按年息8.197％計算。 │至91年3月14日止 │清償之日止        │
├──┼─────┼────────────┼────────┼─────────┤
│ 3  │400萬元   │自90年8月14日起至清償日 │自90年9月15日起 │自91年3月14日起至 │
│    │          │止，按年息8.797％計算。 │至91年3月14日止 │清償之日止        │
└──┴─────┴────────────┴────────┴─────────┘
附表2：（借款明細）
┌──┬────────────────────────────────────┐
│編號│    內              容                                                  │
├──┼────────────────────────────────────┤
│ 1  │ 88年4月22日借款90萬元明細                                              │
│    ├─────┬────┬────┬────┬────┬──────────┤
│    │借款日期  │清償日期│借款金額│清償金額│借款餘額│備註                │
│    ├─────┼────┼────┼────┼────┼──────────┤
│    │88.04.22  │        │200萬元 │        │200萬元 │（借據見本院卷89頁）│
│    ├─────┼────┼────┼────┼────┼──────────┤
│    │          │88.12.21│        │50萬元  │150萬元 │同日展期簽立新借據（│
│    │          │        │        │        │        │見本院卷90頁）      │
│    ├─────┼────┼────┼────┼────┼──────────┤
│    │          │89.01.28│        │5萬元   │145萬元 │                    │
│    ├─────┼────┼────┼────┼────┼──────────┤
│    │          │89.09.22│        │25萬元  │120萬元 │同日展期簽立新借據（│
│    │          │        │        │        │        │見本院卷91頁）      │
│    ├─────┼────┼────┼────┼────┼──────────┤
│    │          │90.01.09│        │30萬元  │90萬元  │此後未再還款，90.05.│
│    │          │        │        │        │        │31展期簽立新借據（見│
│    │          │        │        │        │        │原審卷(一)9-1頁）     │
├──┴─────┴────┴────┴────┴────┴──────────┤
├──┬────────────────────────────────────┤
│ 2  │    89年6月14日借款明細：分別借款600萬元及400萬元                       │
│    ├─────┬────┬────┬────┬────┬──────────┤
│    │ 借款日期 │清償日期│借款金額│清償金額│借款餘額│備註                │
│    ├─────┼────┼────┼────┼────┼──────────┤
│    │ 89.06.14 │        │600萬元 │        │600萬元 │1.600萬元係短期擔保 │
│    │          │        │＋      │        │＋      │  放款，400萬元為短 │
│    │          │        │400萬元 │        │400萬元 │  期放款（借據見本院│
│    │          │        │        │        │        │  卷92、93頁）      │
│    │          │        │        │        │        │2.此後未再還款，    │
│    │          │        │        │        │        │  90.08.14展期簽立新│
│    │          │        │        │        │        │  借據（借據見原審卷│
│    │          │        │        │        │        │  (一)8、9頁）        │
└──┴─────┴────┴────┴────┴────┴──────────┘


司法院資訊處製作；財團法人民間司法改革基金會備份。
